臺灣高等法院高雄分院刑事判決　　　　 96年度上易字第430號
上　訴　人
即　被　告　甲○○
選任辯護人　許清連律師
　　　　　　李錦臺律師
上列上訴人因違反電子遊戲場業管理條例案件，不服臺灣屏東地
方法院96年度易字第73號中華民國96年4 月12日第一審判決（起
訴案號：臺灣屏東地方法院檢察署95年度偵字第1802號），提起
上訴，本院判決如下：
    主  文
原判決撤銷。
甲○○違反未依電子遊戲場業管理條例規定辦理營利事業登記者
，不得經營電子遊戲場業之規定，處有期徒刑伍月，如易科罰金
，以銀元佰元即新台幣玖佰元折算壹日。扣案之電子遊戲機「
夢幻精靈彈珠」壹台（含ＩＣ板壹塊）及新臺幣肆佰玖拾元，均
沒收之。
    事  實
一、甲○○明知未依電子遊戲場業管理條例辦理營利事業登記者
    ，不得經營電子遊戲場業，竟自民國95年2 月2 日起，基於
    違反電子遊戲場業管理條例之犯意及在公眾得出入之場所賭
    博財物之概括犯意，未向主管機關申請許可，在其所開設位
    於屏東縣萬丹鄉○○村○○街○ 段262 號之公眾得出入之「
    陸桂資訊社」內，擺設利用電、電子產生聲光影像、圖案及
    以機械方式發射鋼珠之電子遊戲機之改造「夢幻精靈禮品機
    」1 台，並插電營業，供不特定賭客投注賭博，其方式為：
    賭客以新台幣（下同）10元硬幣投入該電子遊戲機台內，即
    可換得10分，賭客以拉把將機台內之16顆彈珠擊出，彈珠所
    彈入之彈道若達成連線，賭客即可獲得倍數不等之分數，分
    數累積至少100 分，賭客始可依累積分數以1 分1 元之方式
    ，向甲○○兌換等值之娃娃或網路遊戲點數卡，最多可累積
    至1000分，若輸則投入該機台之硬幣即歸甲○○所有，以此
    方式連續多次與不特定賭客對賭財物。嗣於95年2 月27 日
    下午4 時45分許，為警在上址臨檢查獲，並扣得上開電子遊
    戲機1 台及機台內之賭資10元硬幣49枚共計新臺幣（下同）
    490 元。
二、案經屏東縣警察局屏東分局報告屏東地方法院檢察署檢察官
    偵查起訴。
    理  由
一、證據能力之論述：本判決所引用之被告以外之人，於審判外
    之陳述，檢察官、被告及其辯護人於本院調查證據時，均知
    悉有刑事訴訟法第159 條第1 項原則上不得作為證據之情形
    ，惟均未於言詞辯論終結前聲明異議，本院審酌此等證據之
    取得均無違法情事，並無不適當作為證據之情形，依同法第
    159 條之5 第2 項、第1 項之規定，均得作為證據。
二、實體部分：
    訊據被告甲○○固坦承其未依電子遊戲場業管理條例辦理營
    利事業登記，即於95年2 月2 日購買扣案之「夢幻精靈禮品
    機」1 台，擺放在上址並插電營業，供不特定客人把玩之事
    實，惟否認有何違反電子遊戲場業管理條例及賭博犯行，辯
    稱：扣案之「夢幻精靈禮品機」依經濟部之函文，並非電子
    遊戲場業管理條例所規範之電子遊戲機，且販賣此機台給伊
    之宋鵬聰有交付說明書及經濟部函文，並告知該機台並非電
    子遊戲機，且未被改造過；伊亦未把玩該機台，不知道把玩
    方式、遊戲內容為何，客人是要投入與娃娃或網路點數卡市
    價等值之現金，機台才會退等值的娃娃或點數卡，其只是單
    純擺放該機台讓客人娛樂用，沒換錢或點數卡給客人，其未
    有賭博行為云云。惟查：
（一）被告自95年2 月2 日開始於上開公眾得出入之場所，擺設
      扣案之機具1 台，至同年月27日為警查獲，並扣得該機具
      等情，業經被告供認不諱，並有屏東縣警察局屏東分局搜
      索、扣押筆錄、扣押物品目錄表、屏東縣警察局萬丹分駐
      所臨檢紀錄表各1 份、現場照片3 張附卷可參（分見警卷
      第7 至10、12、14、15頁），並有上開名為「夢幻精靈禮
      品機」1 台、機台內賭資490 元扣案可資佐證。此部分事
      實堪可認定。
（二）按本條例所稱電子遊戲機，指利用電、電子、電腦、機械
      或其他類似方式操縱，以產生或顯示聲光影像、圖案、動
      作之遊樂機具，或利用上述方式操縱鋼珠或鋼片發射之遊
      樂機具；但未具影像、圖案，僅供兒童騎乘者，不包括在
      內，電子遊戲場業管理條例第4 條第1 項定有明文。行政
      院經濟部電子遊戲機評鑑委員會92年6 月13日第93次會議
      決議認定非屬電子遊戲機之「夢幻精靈禮品機」之功能係
      客人投幣後可選擇Ａ、Ｂ、Ｃ桿之其中1 種禮品購買，僅
      為鼓勵客人購買意願有附加遊戲，此遊戲完全無射倖性，
      只提供客人在技術上娛樂使用，其操作流程為「投幣→選
      擇禮品→按鍵→禮品掉落→附加遊戲→結束」（即客人需
      投入欲購買禮品相等之金額，按下先購買再遊戲鍵後，再
      按禮品選擇鍵，禮品會自動掉落在機台左下方取物處，而
      附加遊戲會自動開始，供給客人擊打16顆彈珠，機台珠盤
      有表示1 ─16數字之彈道，客人擊出彈珠如入彈道，中間
      螢幕會顯示入道之號碼，機台也會用語音報出入道之數字
      號碼，為在增加客人參與感及榮譽感，螢幕會有顯示入道
      多寡之鼓勵高低分數，在結束遊戲時螢幕上也會顯示評比
      獎勵話語，而此遊戲在購買禮品1 次方能遊戲1 次）或「
      投幣→附加遊戲→遊戲結束→選擇禮品→禮品掉落→結束
      」（即客人需投入欲購買禮品相同之金額，按下先遊戲再
      購買鍵後，附加遊戲會自動開始，遊戲方式與上述相同，
      遊戲結束後，按下禮品選擇鍵，禮品會自動掉落在機台左
      下方處），此有經濟部92年6 月19日經商字第0920212703
      0 函所附評鑑說明書1 份在卷可按（見偵查卷第18-20 頁
      ）。換言之，上開非屬電子遊戲機之「夢幻精靈禮品機」
      的功能及操作方式與市面上之自動販賣機應無二致。是以
      本件扣案機台之玩法需與前述說明書所載之操作方式相同
      ，始非屬電子遊戲機，倘機具如有修改，具有連線、積、
      押分等射倖性功能，或僅有遊戲功能，而無選物、購物之
      功能，則非原申請評鑑之機具，應屬於電子遊戲機之範疇
      ，有經濟部95年8 月14日經商字第09502102820 號函1 份
      在卷可考（見偵查卷第18頁）。本件扣案機具雖名為「夢
      幻精靈禮品機」，然是否屬電子遊戲機，仍應以其實際操
      作方式為判斷基準。
（三）被告於警、偵訊時先後3 次均供稱客人只需投入10元硬幣
      1 枚即可玩該機台之彈珠遊戲，投入10元可換得10分，玩
      遊戲可累積分數等語（見警卷第4 頁及偵卷第6 、23頁）
      ，又被告於偵訊時亦陳稱：至少需累積至100 分方可獲得
      等值之娃娃、網路點數卡等禮品，分數算法有100 、200
      、300 、400 、500 分，最高可達500 分，客人最多可退
      1000分等情明確（見偵卷第6 、23頁）。又本件扣案機具
      僅能投入10元硬幣，此業經被告自承及證人宋鵬聰證述在
      卷（見本院卷45頁、原審卷第38頁），倘被告所辯客人須
      投入與禮品等值之硬幣始能退出該禮品等情屬實，則欲購
      買1000元點數卡之人必須投入100 個10元硬幣始能達到購
      物目的，此販賣方式與一般消費常情顯不符合，此觀諸證
      人宋鵬聰於原審審理中亦證稱：「夢幻精靈禮品機」通常
      販賣30元至100 元的禮品等語益可明瞭（見原審卷第37頁
      ）。綜此，被告所辯該扣案機具係選物販賣機云云，顯無
      足採。該機具並非上開經濟部評鑑委員會評鑑為非屬電子
      遊戲機的「夢幻精靈禮品機」，要屬明確。被告於原審辯
      稱：該機具的販賣禮品金額係買來時即已設定好了，伊係
      依照金額提供禮品等語（見原審卷第40頁背面）亦顯與事
      實有違，不足採信。本件扣案機係以累積分數換取財物的
      的方式操作，並非一般之選物販賣機，應可認定。
（四）被告於本院審理中雖辯稱：客人如投入等值的硬幣，該機
      具即會退出等值物品，投100 元會退出娃娃，投500 元或
      1000 元 則會退出等值的網路遊戲點數卡等語（見本院卷
      第40、44頁），然查該機具內有扣案機具僅掛有卡片1 張
      ，作為展示之用，不知是何卡，打到一定的分數，並不能
      押禮品選擇桿，使禮品掉下來等情，業經證人即查獲本案
      之警員王俊雄於原審審理時證述明白（見原審卷第35頁背
      面），被告對此證言亦不否認（見原審卷第36頁），而檢
      察官於偵查中問：「（提示相片）娃娃在何處？」被告稱
      ：警卷第14頁底下照片編號3 的機台有一個藍色的娃娃是
      哆拉Ａ夢。」惟該編號3 之相片係未插電營業之機具，並
      非本件扣案之機具，又扣案機具確實未吊掛其它娃娃之禮
      品，亦有查獲機具之相片兩張可為佐證（見警卷第14頁）
      ，被告所辯顯無可採。此亦足佐認扣案之機具並非禮品販
      賣機。
（五）本件扣案機具投入10元硬幣後，機台螢幕會顯示交叉連線
      畫面，彈珠的彈道會出現16粒彈珠，以手拉把撞擊彈珠，
      彈珠彈入彈道內，16顆全數彈完後看畫面得分多少，如中
      100 分、500 分或1000分則可累積分數等語，業經被告於
      警詢供承在卷（見警卷第4 頁），足認扣案機台確實具有
      連線、累計分數之功能，而具有射倖性。
（六）被告雖辯稱：扣案機台向宋聰鵬買來時，禮品售價金額已
      經設定好，可選擇100 元、500 元、1000元等語（見原審
      卷第40頁背面、本院卷第45頁），惟證人宋鵬聰於原審審
      理時結稱：其販予被告之扣案機台係其向「復將電子有限
      公司」購得，該機台係經經濟部所評鑑非屬電子遊戲機之
      機台，屬於選物販賣機，並無連線、積分功能，且其並未
      改造過該機台，該機台通常販賣之物品價值係30至100 元
      左右，售價可依禮品價格更改設定，以鑰匙打開機具，即
      可選擇Ａ、Ｂ，Ｃ桿設定的價錢等語在卷（見原審卷第37
      、38頁），而以該機具只能投入10元硬幣觀之，用以販賣
      1000元之禮品顯與一般人之消費常態不合已如前述，被告
      此部分所辯亦無可採。綜上所述，被告所擺設之扣案名為
      「夢幻精靈禮品機」之機具，並非選物自動販賣機，而係
      利用電、電子、機械方式操縱鋼珠發射之電子遊戲場管理
      條例所稱電子遊戲機，應堪認定。
（七）被告於檢察官偵訊及檢察事務官詢問時已明確供稱：客人
      投入10元硬幣至扣案機台內，即可玩遊戲，分數達100 分
      就退娃娃或網路的點數卡，分數算法有100 、200 、300
      、400 、500 ，最高到500 分，最少要達到100 分才可以
      兌換，點數卡可以玩網路的線上遊戲，點數卡便利商店也
      有在賣，我的點數卡500 分的在超商買是500 元，客人最
      多可以退到1000分等語甚詳（見偵卷第6 及23頁），其於
      原審審理時雖辯稱：偵訊時所供係其自己臆測的，是依照
      以前去夜市打彈珠之經驗臆測的云云，惟其於95年2 月2
      日開始擺設該機台，至同年月27日為警查獲，已擺設20餘
      日，其若不了解該機台之操作方式，自無可能擺設於上開
      地點營業，其於擺設營業後20多日更無可能仍不知該機具
      之操作方式，其所辯顯係卸責之詞，不足採信。且依被告
      所述，客人僅投入10元硬幣，即能以前述具有射倖性之方
      式累積分數所能換得市價100 元之娃娃、500 元或1000元
      的網路遊戲點數卡，已非屬刑法第266 條但書所規定之「
      供人暫時娛樂之物」，而應構成於公共得出入之場所賭博
      罪。堪認被告確有藉由扣案之電子遊戲機與不特定賭客賭
      博財物之犯行。
（八）綜前所述，本案事證明確，被告前開犯行均堪以認定，應
      依法論科。本件事實既已明確，被告及其辯護人聲請將本
      件扣案機具送鑑定即無必要，併此敘明。
三、論罪科刑：
（一）新舊法比較：按行為後法律有變更者，適用行為時之法律
      。但行為後之法律有利於行為人者，適用最有利於行為人
      之法律，刑法第2條 第1 項定有明文，茲因被告行為後，
      刑法於94年2 月2 日經總統公布修正，並於95年7 月1 日
      施行，又關於量刑前之決定應適用法律階段，須綜合罪刑
      有關之共犯、未遂犯、想像競合犯、牽連犯、連續犯、結
      合犯，以及累犯加重、自首減輕暨其他法定加減原因（如
      身分加減）等一切情形，綜其全部罪刑之結果而為比較後
      ，始得依刑法第2 條第1 項之規定，決定應適用之構成要
      件、加重減輕事由等相關新舊法律，再依所決定適用之新
      舊法，依法量刑（最高法院24年度刑庭總會決議 (二)、
      95年第8 次刑庭會議決議參照）。易言之，在量刑之前，
      即須先就構成要件、加重減輕事由等罪刑有關之相關規定
      ，比較新舊法之規定後，決定應適用新法或舊法。本件與
      罪刑有關之罰金刑、牽連犯、連續犯規定，於被告行為後
      均已修正，茲比較新舊法如下：
  １、牽連犯規定：修正前刑法第55條後段牽連犯之規定業經刪
      除，則於新法修正施行後，被告所為上開賭博及違反電子
      遊戲場業管理條例第15條之犯行，即須分論併罰。是比較
      新舊法規定之結果，修正後之規定對於被告較為不利，依
      刑法第2 條第1 項之規定，自應適用行為時較有利於被告
      之法律，即依修正前刑法第55條後段之規定，從一重處斷
      。
  ２、連續犯規定：被告行為後，刑法第56條關於連續犯之規定
      業已刪除，是被告犯後法律已有變更，而本件被告於舊法
      時期所犯之多次賭博行為，依修正施行前刑法第56條之規
      定，為連續犯，應論以一罪，並得加重其刑至二分之一；
      然依修正施行後之刑法，並無連續犯之規定，且依新法應
      各別多次論斷之結果（即數罪併罰），其刑度顯較修正前
      論以一連續傷害罪為重，經比較新舊法結果，自以被告行
      為時之規定較有利於被告。
  ３、關於易科罰金之折算標準，被告行為時之刑法第41條第1
      項前段規定：「犯最重本刑為5 年以下有期徒刑以下之刑
      之罪，而受6 個月以下有期徒刑或拘役之宣告，因身體、
      教育、職業、家庭之關係或其他正當事由，執行顯有困難
      者，得以1 元以上3 元以下折算1 日，易科罰金。」，又
      被告行為時之易科罰金折算標準，依修正前罰金罰鍰提高
      標準條例第2 條前段（現已刪除）規定，就其原定數額提
      高為100 倍折算1 日，則本件被告行為時之易科罰金折算
      標準，應以銀元300 元折算1 日，經折算為新臺幣後，應
      以新臺幣900 元折算為1 日。惟95年7 月1 日修正公布施
      行之刑法第41條第1 項前段則規定：「犯最重本刑為5 年
      以下有期徒刑以下之刑之罪，而受6 個月以下有期徒刑或
      拘役之宣告者，得以新臺幣1000元、2000元或3000元折算
      1 日，易科罰金。」比較修正前後之易科罰金折算標準，
      以修正前之規定，較有利於被告，應依刑法第2 條第1項
      後段之規定，適用修正前刑法第41條第1 項前段之規定（
      最高法院95年度第8 次刑庭會議決議參照）。
（二）按電子遊戲場業管理條例第15條之立法意旨係為健全電子
      遊戲場之營業秩序，明定未依該條例規定辦理電子遊戲場
      業之營利事業登記者，即屬未經設立而營業；又按同條例
      第22規定，其處罰對象為「行為人」，即指實際違規經營
      該電子遊戲場業者，至於營業場所、設備之規模，該條例
      並未有明文設限。是被告甲○○未辦理營利事業登記，仍
      在上址擺設上開賭博性電子遊戲機台與不特定賭客對賭財
      物之行為，係違反電子遊戲場業管理條例第15條之未經辦
      理營利事業登記而擅自經營電子遊戲場業之規定，應依同
      條例第22條之規定論處，及犯刑法第266 條第1 項之賭博
      罪。被告前後數次賭博行為，時間緊接，所犯罪名相同，
      顯係出於概括犯意反覆為之，應依修正前刑法第56條之連
      續犯之規定以一罪論。又其所犯上開2 罪有方法結果之牽
      連關係，應依修正前刑法第55條規定，從一重之違反電子
      遊戲場業管理條例罪處斷。原審認被告犯行明確而予論科
      ，固非無見，惟(1)被告於公眾得出入之場所賭博罪部分係
      屬刑法修正前之連續犯，已如前述，原判決於理由欄亦同
      此認定，然其於判決書事實欄則未記載被告係基於「概括
      犯意」為此賭博犯行，其事實欄之記載自與理由不合；(2)
      原判決事實欄記載「嗣分數累積至100 、200 、300 、
      400 、500 元，賭客即可依累積分數向三明宗兌換等值之
      娃娃或網路遊戲點數卡，…」，惟本件扣案機具最多之累
      積至1000分換取1000元之網路遊戲點數卡之事實已認定如
      前，而原判決亦採信被告於偵查中所供客人最多可退1000
      分等情，其上開事實欄之記載亦有未洽；(3)關於刑法第
      266 條第1 項法定罰金刑部分，被告行為後刑法第33條第
      5 款固於95年7 月1 日修正公佈施行，將原「罰金：一元
      以上」之罰金最低額規定修正為「罰金：新台幣一千元以
      上，以百元計算之。」惟本件並未對被告諭知罰金刑，並
      無適用此罰金最低金額之規定，自無須依刑法第2 條第1
      項為修正前後新舊法之比較。且罰金之最低金額，刑法分
      則第266 條第1 項並無規定，而係由刑法總則第33條第5
      款加以規定，罰金最低金額之修正乃刑法第33條第5 款規
      定之修正，並非刑法第266 條第1 項之修正；又被告行為
      後，業已增訂刑法施行法第1 條之1 ，並規定：「中華民
      國94年1 月7 日刑法修正施行後，刑法分則編所定罰金之
      貨幣單位為新臺幣。94年1 月7 日刑法修正時，刑法分則
      編未修正之條文定有罰金者，自94年1 月7 日刑法修正施
      行後，就其所定數額提高為30倍。但72年6 月26日至94
      年1 月7 日新增或修正之條文，就其所定數額提高為3 倍
      」。是就現行刑法中，有關於罰金刑處罰之規定已有修正
      ，惟經比較增訂之刑法施行法第1 條之1 與被告行為時之
      現行法規所定貨幣單位折算新台幣條例第2 條結果，二者
      規定適用之結果並無不同，自無庸比較新舊法，逕行適用
      刑法施行法第1 條之1 之規定。原判決以罰金最低額規定
      已有修正，而認同法第266 條第1 項已修正，進而引用（
      修正後刑法）第266 條第1 項、（修正前刑法）第266 條
      第2 項及罰金罰鍰提高標準條例第1 條前段為論罪科刑及
      宣告沒收之法條，尚非正確。被告上訴意旨否認犯罪固無
      理由，惟原判決既有上開可議，仍應由本院予以撤銷改判
      。爰審酌被告未依法辦理電子遊戲場業之營利事業登記，
      即經營電子遊戲場業，更藉此與顧客進行賭博，不僅妨害
      主管機關對於電子遊戲場業之監督管理，亦有害社會善良
      風俗，且犯後飾詞狡辯，不但否認所有犯行，甚至指摘警
      方為求辦案績效，迫其配合供承犯行，顯無悔意，且浪費
      司法資源甚鉅，衡以其無前科（有臺灣高等法院被告前案
      紀錄表在卷可憑）、經營時間尚短、規模不大、對社會秩
      序危害程度尚非嚴重等一切情狀，量處如主文第2 項所示
      之刑，並諭知易科罰金之折算標準，以資警懲。扣案電子
      遊戲機「夢幻精靈禮品機」1 台（含IC板1 塊）及該電子
      遊戲機內之賭資共計490 元（10元硬幣49枚）分別為當場
      賭博之器具及賭檯上之財物，均應依刑法第266 條第2項
      規定宣告沒收之。
據上論斷，應依刑事訴訟法第369 條第1 項前段、第364 條、第
299 條第1 項前段，電子遊戲場業管理條例第15條、第22條，刑
法第11條前段、第2 條第1項 ，第266 條第1 項前段，（修正前
）第55條、（修正前）第56 條 、（修正前）第41條第1 項前段
、第266 條第2 項，刑法施行法第1 條之1 、（刪除前）罰金罰
鍰提高標準條例第2 條，判決如主文。
本案經檢察官郭振昌到庭執行職務。
中　　華　　民　　國　　96　　年　　6 　　月　　7　　日
                  刑事第八庭    審判長法  官  李炫德
                                      法  官  陳志銘
                                      法  官  蔡國卿
以上正本證明與原本無異。
不得上訴。
中　　華　　民　　國　　96　　年　　6 　　月　　7　　日
　　　　　　　　　　　　　　　　　　　書記官  顏惠華
附錄本判決論罪科刑法條：
電子遊戲場業管理條例第15條
未依本條例規定辦理營利事業登記者，不得經營電子遊戲場業。
電子遊戲場業管理條例第22條
違反第15條規定者，處行為人1 年以下有期徒刑、拘役或科或併
科新台幣50萬元以上250 萬元以下罰金。
刑法第266條第1項
在公共場所或公眾得出入之場所賭博財物者，處1,000 元以下罰
金。但以供人暫時娛樂之物為賭者，不在此限。
